【裁判字號】    91,交自,22
【裁判日期】    920415
【裁判案由】    業務過失傷害
【裁判全文】
臺灣高雄地方法院刑事判決                          九十一年度交自字第二二號
    自  訴  人  乙○○○
    承受訴訟人  甲○○
    被      告  丙○○
右列被告因業務過失致死案件，經自訴提起自訴，本院判決如左：
    主  文
丙○○從事業務之人，因業務上之過失致人於死，處有期徒刑捌月。
    事  實
一、丙○○考領有普通小型車駕駛執照，且平日以擔任廚師為業，駕車分送便當為其
    附隨業務，為從事駕駛業務之人。於民國九十一年六月八日下午五時二十分許，
    丙○○駕駛車號Ｅ五—八九八二號自用小貨車，沿高雄縣林園鄉○○○路東向西
    方向行駛，途經該路段一一六號前時，本應注意超車時應顯示左方向燈，並於前
    車左側保持半公尺以上之間隔超過，行駛至安全距離後再顯示右方向燈駛入原行
    路線，且汽車行駛時應注意兩車併行之間隔，並隨時採取必要之安全措施，而依
    當時客觀情狀天候晴、日間自然光線充足、路面乾燥無缺陷、無障礙物，且視距
    良好，依其智識能力並無不能注意之情事，竟疏未注意超車時保持半公尺以上之
    間隔，且未注意兩車併行之間隔，並隨時採取必要之安全措施，致其駕駛之車號
    Ｅ五—八九八二號自用小貨車右後方擦撞同向由乙○○○騎乘之腳踏車左手把，
    乙○○○人車倒地，因而受有左手肱骨近端骨折、左股骨出隆間骨折、臉部撕裂
    傷、嚴重腦震盪之傷害，後經送醫急救後，仍因前開傷害引起多重併發症而於九
    十一年十一月二日凌晨二時許死亡。
二、案經自訴人提起自訴。
    理  由
一、按自訴人於辯論終結前喪失行為能力或死亡者，得由刑事訴訟法第三百十九條第
    一項所列得為提起自訴之人，於一個月內聲請法院承受訴訟，刑事訴訟法第三百
    三十二條前段定有明文。本件自訴人乙○○○提起本件自訴後，已於九十一年十
    一月二日第一審言詞辯論終結前死亡，有臺灣高雄地方法院檢察署相驗屍體證明
    書一紙在卷可稽，故由其直系血親卑親屬即其女甲○○聲明承受訴訟，核無不合
    ，先予敘明。
二、訊據被告丙○○矢口否認有何自訴人所指之犯行，辯稱：伊係臺灣塑膠公司林園
    餐廳包商廚工，平日並非以送便當為業，僅係有時伊老闆娘沒空，才由伊負責送
    便當，且送便當僅限於臺灣塑膠公司廠內，事故當日，伊係駕車駕車回家途中，
    行經高雄縣林園鄉○○○路時，確實有超越自訴人所騎乘同向行駛之自行車，但
    伊在未超車前十公尺前，即可清楚看見自訴人行車略有不穩，故當時伊即謹慎減
    速慢行通過，絕無自訴人所云自後擦撞之情況，況倘伊所駕駛之車輛係自後撞及
    自訴人，勢必造成自訴人身體表面多處挫傷或瘀血，且人車勢必向前或右側跌倒
    ，而觀諸自訴人事故發生後受傷部位皆為左手、左腳骨折、臉部左眉頭挫傷，顯
    見自訴人發生事故時係向左跌倒，依一般車禍常理，在伊當時無煞車之情形下，
    自訴人向左跌倒必遭貨車後輪壓傷或遭車體拖傷，其傷勢必為嚴重，而在事故第
    一時間，伊僅能見到自訴人左眉頭受傷，其他外表無法看出任何擦傷或瘀血情況
    ，是本件車禍應係自訴人於閃躲路旁旗幟，騎車重心不穩之情況下自行跌倒受傷
    ，其受傷與伊有無超車並無直接因果關係，且伊當時係因遭路旁騎士呼叫，稱後
    方自訴人呼叫，伊從後視鏡見自訴人倒於路中，以為自訴人叫車送醫，隨即將車
    停放於路邊，下車往後走回，將自訴人扶起，卻遭自訴人指摘遭伊撞傷，伊當時
    心裡未有準備，一時惶恐，因此誤以為係自訴人自行車左手把擦撞伊後方車體，
    遂立即打電話請一一九將自訴人送醫，並報警處理，事後並不計責任歸屬至醫院
    探望自訴人，事實上，伊並沒有擦撞到自訴人云云。
三、經查：
  (一)被告係於九十一年六月八日下午五時二十分許，駕駛車號Ｅ五—八九八二號自用
    小貨車，沿高雄縣林園鄉○○○路東向西方向行駛，途經該路段一一六號前時，
    因超車不當，致其駕駛之車號Ｅ五—八九八二號自用小貨車右後方擦撞同向由自
    訴人騎乘之自行車左手把，致自訴人人車倒地等情，已經自訴人於自訴狀中指述
    綦詳；被告雖坦承確有駕車超越自訴人所騎乘之自行車，惟一再否認有擦撞自訴
    人之情，然被告前於警訊中供稱：「於上述發生時地我駕駛自小貨車，車號Ｅ五
    —八九八二號，沿東林西路（由東往西行駛），我到達上記事故地點，見前方由
    乙○○○所騎腳踏車同向行駛，我所駕駛自小貨車車號Ｅ五—八九八二號要超越
    ，右後方被擦撞到腳踏車左手把位置，以致乙○○○摔倒受傷緊急送醫治療。」
    等語（見九十一年六月十日警訊筆錄），顯見其於第一次警方訊問時，即坦承有
    與自訴人所騎乘之自行車發生擦撞之情，以被告為一智識成熟之成年人，並有多
    年駕車之經驗，對交通事故所可能衍生之相關民、刑事責任，自當知之甚明，若
    非確有其事，其豈有輕易坦承肇事之理，是被告事後改稱並未擦撞自訴人，其辯
    詞是否可信，已非無疑；且當日自訴人倒地後，被告仍繼續駕車前行，嗣經路旁
    騎士呼叫，始停車返回現場等情，乃為被告所不否認，衡情，以該名騎士有此舉
    動，若非親眼目擊被告擦撞自訴人，即係因自訴人或其他在場目擊之人自後呼叫
    被告為肇事者，該名騎士始會自後追趕被告，並呼叫其停車處理，此與被告所述
    該名騎士係告知其自訴人在後呼叫之情實屬相符，以被告為駕車之人，其與自訴
    人發生擦撞之際，或因雙方擦撞力道輕微或其他因素，確無法排除被告不知其已
    肇事之可能，然以自訴人為騎乘自行車之人，其是否有遭被告所駕駛之車輛擦撞
    手把，自訴人自當甚為清楚，輔以當時路上行車甚多，自訴人與被告亦素不相識
    ，自訴人實無故意誣陷被告之可能；況自訴人人車倒地後，立即呼叫被告為肇事
    者間，以如此短暫之時間，倘被告並未擦撞自訴人，自訴人實無於倒地後立即聯
    想應誣指被告肇事，以便向被告請求相關之賠償之虞，是自訴人所指應屬可信，
    被告所駕駛之車號Ｅ五—八九八二號自用小貨車，於超車時確有擦撞及自訴人所
    騎乘之自行車手把一情，應堪認定。至被告另辯稱若有擦撞自訴人，其傷勢不可
    能在左邊，及應會遭其所駕駛車輛之後輪壓傷或車體拖傷等云，然依自訴人所述
    ，被告所駕駛之車輛僅係擦撞及其自行車之手把，輔以被告供稱當時之時速僅有
    二十公里左右，此等擦撞力道並非巨大，自訴人於遭擦撞後可能產生左右搖晃之
    情形，未必當然倒向左方或右方，且被告所駕駛之車輛係右後方擦撞及自訴人之
    自行車手把，擦撞後被告之車輛即已離開自訴人之範圍，自訴人亦未必會遭被告
    所駕駛之車輛壓傷，是被告以此辯稱並未擦撞自訴人，尚屬無據，附予敘明。
  (二)按汽車超車時，應在前車左側保持半公尺以上之間隔超過，且行駛時應注意兩車
    併行之間隔，隨時採取必要之安全措施，道路交通安全規則第一百零一條第五款
    、第九十四條第三項定有明文，此為駕駛人所應注意並應確實遵守之事項。被告
    既考領有普通小型車駕駛執照，業經本院核閱其駕駛執照無誤，則其對於上開規
    定理應知之甚詳，於駕車時自應注意上開規定並確實遵守之，且當時客觀情狀天
    候晴、日間自然光線充足、路面乾燥無缺陷、無障礙物，且視距良好，依其智識
    能力復無不能注意之情事，而被告於駕車超越自訴人所騎乘之自行車時，竟發生
    其車體右後方與自訴人所騎乘之自行車手把擦撞之情，顯見被告於超車時並未與
    自訴人騎乘之車輛保持半公尺以上之間隔，且未採取必要之安全措施，況依被告
    所述，其於超車前即發現自訴人有行車不穩之跡象，衡情，被告更應小心謹慎，
    保持更大之安全間隔，以安全超越自訴人，以自訴人所騎乘之交通工具為自行車
    ，自訴人並為年過七十之老人，自訴人所騎乘之自行車應無蛇行之可能，其行車
    縱略有不穩，此等擺盪幅度本即應在被告超車時所應估量之安全間隔範圍內，被
    告竟疏未注意而於超車時擦撞自訴人，其駕駛行為具有過失，至為灼然；又自訴
    人因此車禍事故，受有左手肱骨近端骨折、左股骨出隆間骨折、臉部撕裂傷、嚴
    重腦震盪之傷害，後經送醫急救後，仍因前開傷害引起多重併發症而於九十一年
    十一月二日凌晨二時許死亡等情，已經證人即法醫師潘寶剛於本院審理中證述：
    「死者主要的死因並不是因為頭部外傷，死者身上有多處骨折，左側肩胛骨、大
    腿股有多處骨折，死者是因為多處骨折引起併發症導致死亡，死者十二指腸也是
    因為吃藥導致發炎穿孔的，死者頭部外傷腦震盪並不會直接導致死亡，死者年紀
    已經七十幾歲了，死者發生車禍年紀大一摔倒就可能骨折，死者因車禍開刀，躺
    在床上很久，導致心臟功能不好，吃藥過多導致十二指腸發炎穿孔。」、「從長
    庚醫院病歷資料記載，死者除了頭部外傷、身上多處骨折，還有糖尿病、貧血，
    所以死者死亡的原因應該是本身年紀已大，身體狀況也不好，因為車禍造成頭部
    外傷、身上多處骨折，導致循環不好、拴塞、褥瘡，這些原因綜合起來發生死亡
    的結果，如果車禍是發生在一個年輕人身上可能不會有這樣的結果。」等語綦詳
    （見本院九十一年十二月三十日訊問筆錄），並經臺灣高雄地方法院檢察署檢察
    官督同法醫相驗屬實，製有鑑定驗斷書、相驗屍體證明書附卷可按，是自訴人既
    係因多處骨折而引發多種併發症死亡，乃屬自然力之介入，則被告未盡前開注意
    義務與被害人死亡間顯有相當因果關係（參見八十三年度台上字第二七七○號裁
    判）。綜上，本件事證明確，被告犯行已堪認定，應依法論科。
四、按刑法上所謂業務，係指個人基於其社會地位繼續反覆所執行之業務，其主要部
    分固不待論，即為完成主要業務所附隨之準備工作與輔助事務，亦應包括在內。
    而汽車駕駛人之駕駛工作，乃隨時可致他人身體、生命於危險之行為；然為期便
    捷交通、流暢運輸、發展經濟、提昇人類福祉，故對此類危險性工作，仍應予容
    許，性質上屬於可容許危險之範疇。惟從事此類繼續、反覆行為（業務）之人（
    駕駛人），不問其為執行主要業務行為，抑執行與之有直接、密切關係之準備工
    作或輔助行為，均應盡其經常注意俾免他人受有危險之特別注意義務；倘若其對
    此項特別注意義務，有所疏失致肇傷亡，而應負過失之責者，自亦難謂得以諉卸
    其業務過失致人於死、傷之加重結果犯刑責，最高法院八十四年度台上字第四０
    二號裁判可資參照。本件被告平日係以廚工為業，駕車分送便當為其附隨業務，
    其因此於駕車時所應負高度注意義務，並不因其行為時係下班時間而有不同，是
    核被告所為，係犯刑法第二百七十六條第二項因業務上之過失致人於死罪。爰審
    酌被告因一時駕車不慎，肇事致自訴人死亡，且迄今未與自訴人家屬達成民事和
    解，賠償自訴人家屬損失，犯後態度難謂良好，惟念其素行尚佳等一切情狀，量
    處如主文所示之刑，以示懲戒。
據上論斷，應依刑事訴訟法第三百四十三條、第二百九十九條第一項前段，刑法第二
百七十六條第二項，罰金罰鍰提高標準條例第一條前段，判決如主文。
中      華      民      國    九十二    年      四      月     十五     日
                                  臺灣高雄地方法院交通法庭
                                      法  官    曾  淑  娟
右正本證明與原本無異。
如不服本判決，應於判決送達後十日內，向本院提出上訴狀。
                                      書記官    呂  怜  勳
中      華      民      國    九十二    年      四      月     十五     日
附錄本判決論罪科刑法條：
中華民國刑法第二百七十六條
因過失致人於死者，處二年以下有期徒刑、拘役或二千元以下罰金。
從事業務之人，因業務上之過失犯前項之罪者，處五年以下有期徒刑或拘役，得併科
三千元以下罰金。


司法院資訊處製作；財團法人民間司法改革基金會備份。
